【裁判字號】    92,交抗,207
【裁判日期】    920530
【裁判案由】    違反道路交通管理處罰條例
【裁判全文】
臺灣高等法院交通事件裁定                        九十二年度交抗字第二０七號
    抗  告    人  台北市交通事件裁決所
    即原處分機關
    代  表    人  陳金盛
    受  處  分人  甲○○
右抗告人因違反道路交通管理處罰條例案件，不服臺灣臺北地方法院，中華民國九十
二年一月二十七日裁定（九十二年度交聲字第二四號），提起抗告，本院裁定如左：
    主  文
原裁定撤銷，發回臺灣臺北地方法院。
    理  由
一、本件原裁定以對於違反本條例之行為，應按其違反條款規定之處罰對象，填掣舉
    發違反道路交通管理事件通知單（以下簡稱通知單），並於被通知人欄予以勾記
    ，其通知聯依下列規定辦理：一、當場舉發者，被查獲之行為人為受處分人時，
    駕駛人姓名欄，應註明其姓名後，交付該行為人簽名或蓋章收受之；拒絕簽章者
    ，並記明其事由，視為已收受，違反道路交通管理事件統一裁罰標準及處理細則
    第十一條第一項第一款定有明文，是執行交通勤務或稽查人員當場查獲違反交通
    管理事件之稽查取締程序，應就違反道路交通管理處罰條例之違規行為，填掣「
    舉發違反道路交通管理事件通知單」，並以通知聯交付行為人收受為前提，如未
    就違規行為舉發，公路主管及警察機關即不得據以裁罰。再汽車駕駛人駕駛汽車
    有違反道路交通管理處罰條例之行為，經交通勤務警察制止時，拒絕停車接受稽
    查而逃逸者，處新台幣（下同）三千元以上六千元以下罰鍰，同條例第六十條第
    一項亦定有明文，然必須汽車駕駛人有駕駛汽車違反道路交通處罰條例之行為為
    前提，否則即不得因汽車駕駛人拒絕停車接受稽查而逃逸者而據以裁罰。本件受
    處分人即異議人甲○○於民國九十一年九月二十三日日凌晨四時五十五分許，騎
    乘車號ＡＸＶ－八九二號重型機車，行經台北市○○○路○段時，為台北市政府
    警察局大安分局敦化南路派出所警員吳忠政攔檢，適時受處分人未出示駕駛執照
    ，而後立即逃逸，為警員吳忠政追上而攔停，警員以受處分人違反道路交通管理
    處罰條例第二十五條第三款之未帶駕照行為及同條例第六十條第一項不服從指揮
    稽查，加速逃逸當場掣單舉發。嗣受處分人於舉發通知單上所載應到案日期前提
    出申訴，原處分機關函請舉發機關調查結果，認受處分人領取之駕駛執照有效期
    限為九十年二月十七日，受處分人有持逾期之駕駛執照駕車之違規行為，遂改依
    道路交通管理處罰條例第二十二條第一項第六款之規定裁處受處分人一千八百元
    罰鍰及同條例第六十條第一項規定，裁處受處分人三千元罰鍰，併依第六十三條
    第一項第一款規定予記受處分人違規點數一點。經訊據受處分人固不否認於前開
    時、地騎乘前開機車及駕駛執照逾期之事實，但堅詞否認有何違背道路交通管理
    處罰條例之行為，辯稱：伊當時經過台北市○○○路○段四六號前，突有員警拿
    起指揮棒攔阻伊，伊當時心想並無任何違規行為，並沒有逃逸之必要，於是就停
    車受檢，嗣後警員將指揮棒往前一比，伊自然以為警員叫伊離開，但等到伊發動
    機車離去時，不到幾秒鐘，員警又追上來將伊攔停，並直接根據伊的車牌查出身
    分，並開出舉發通知單，然當時警察並無要求伊提出駕照，且伊並未逃逸等語。
    經查：（一）台北市政府警察局大安分局九十一年十月三十一日北市警安分交字
    第０九一六四六一六四００號函示：本案係當場攔停舉發案件，於違規時地台端
    駕駛ＡＸＶ—八九二號車，確實未帶駕照並不服取締，本分局員警依法舉法並無
    不當等情，此有上開函影本在卷為憑，且證人即當日舉發警員吳忠政於原審調查
    時證稱：當時伊要查看受處分人之行照及駕照，但是受處分人都沒有帶，伊就開
    單告發等語（見本院九十二年一月二十二日訊問筆錄），再原舉發違規行為係「
    無照駕駛」，然受處分當時重型機車駕照有效日期至九十年二月十七日，目前尚
    未辦理換照，此有台北市交通裁決所九十一年十一月十三日北市裁三字第０九一
    四四四四九一００號函在卷可考，顯然受處分人並非未帶駕照駕駛，經受處分人
    申訴，原處分機關乃改依「持逾期之駕駛執照駕車」之違規行為據以裁處，惟舉
    發機關舉發違規之行為乃道路交通管理處罰條例第二十五條第一項第三款之「未
    帶駕駛執照駕車」，並未舉發道路交通管理處罰條例第二十二條第一項第六款之
    「持逾期駕駛執照駕車」之違規行為，原處分機關自不得就未舉發之違規行為逕
    行裁處。從而，本件「持逾期駕駛執照駕車」之違規行為，既無合法舉發，與未
    舉發無異，既無舉發，原處分機關即無從加以裁罰，是以原原分機關逕以不合法
    之舉發認受處分人違反道路交通管理處罰條例第二十二條第一項第六款之規定裁
    處受處分人罰鍰一千八百元，於法尚有未洽。（二）再如前所述，受處分人既無
    有何違反道路交通管理處罰條例之行為，則縱使受處分人拒絕停車接受警察稽查
    而逃逸，亦與道路交通管理處罰條例第六十條第一項所規定之汽車駕駛人駕駛汽
    車須以有違反道路交通管理處罰條例之行為為前提，且經交通勤務警察制止時，
    拒絕停車接受稽查而逃逸，並不相符，是以原處分機關逕認受處分人違反道路交
    通管理處罰條例第六十條第一項之規定裁處受處分人罰鍰三千元，併依同條例第
    六十三條第一項第一款記受處分人違規一點於法尚有未洽。（三）綜上所述，本
    件異議為有理由，應將原處分撤銷，並諭知受處分人不罰，以資適法。
二、抗告意旨略以本案行為於九十一年九月二十三日受處分人在台北市○○○路○段
    經警攔停舉發未帶駕照及違反處罰條例之行為，拒絕停車接受稽查而逃逸，惟經
    查詢電腦登錄駕照資料顯示，駕駛人甲○○違規當時重型機車駕照已逾越有效期
    限，抗告人遂將原舉發單位之違規行為未帶駕照改裁持逾期駕駛執照駕車者，係
    基於道路交通管理處罰條例之立法目的為加強道路交通管理，維護交通秩序，確
    保交通安全，同時為免駕照逾期駕車者虛報未帶駕照處以較低額罰鍰，致生處罰
    失衡及不公平之現象，及依違反道路交通管理事件統一裁罰基準及處理細則第四
    十三條之規定，再執勤員警當場以手中指揮棒指向前方，交通勤務警察或依法令
    執行交通稽查任務人員，應責令機車駕駛人將車移置適當應所受檢，抗告人依法
    裁處並無不合等。
三、按汽車駕駛人駕駛車輛未隨身攜帶駕駛執照者，處新臺幣三百元以上六百元以下
    罰鍰。汽車駕駛人，駕駛汽車有違反本條例之行為，經交通勤務警察或依法令執
    行交通稽查任務人員制止時，不聽制止或拒絕停車接受稽查而逃逸者，除按各該
    條規定處罰外，處新臺幣三千元以上六千元以下罰鍰。汽車駕駛人，駕駛汽車不
    服從交通勤務警察或依法令執行交通指揮、稽查任務人員之指揮或稽查者，而本
    章各條無處罰之規定者，處新臺幣九百元以上一千八百元以下罰鍰。又違反第六
    十條第一項、第二項第一款至第三款情形之一者，各記違規點數一點。道路交通
    管理處罰條例第二十五條第三款、第六十條第一項、第二項第一款、第六十三條
    第一項第一款分別定有明文。查本件原舉發之違規事項為未帶駕照及不服從指揮
    稽查，加速逃逸，有舉發違反道路交通管理事件通知單在卷可稽，並經證人即舉
    發之警員吳忠政證明屬實，且違規人甲○○亦承認其有簽收在案，於原審亦稱被
    警追了七、八十公尺，則此部分之違規事實如已明確，何以不罰，原裁定未明
    其理由，已有未洽，又原處分機關所為之裁決係依據原舉發單位之舉發，此從卷
    附之違反道路交通管理事件北市裁三字第駕裁二二─ＡＢＹ四八三七八○號裁決
    書觀之，其原舉發通知單號碼為ＡＢＹ四八三七八○號，違規人、車輛、時地、
    舉發單位等與原舉發單均屬相符，雖原處分機關認違規人之違規事實為持逾期駕
    駛執照駕車及違反處罰條例之行為，拒絕停車接受稽查而逃逸，而適用不同之條
    項，原審如認原處分機關所認之持逾期駕駛執照駕車，未經另製單舉發而不合法
    ，其適用法令有誤而撤銷原處分，此際原舉發之事實仍屬存在，按交通法庭認為
    聲明異議有理由或聲明異議雖無理由而原處分不當或違法者，應以裁定將原處分
    經聲明異議部分撤銷，並自為裁定，道路交通案件處理辦法第二十條定有明文，
    原裁定就原處分機關引用之原舉發單位之舉發事實未予審酌，不無研求之餘地，
    又道路交通管理之稽查，違規紀錄，由交通勤務警察，或依法令執行交通稽查任
    務人員執行之。又駕駛人駕駛汽車，應遵守道路交通標誌、標線、號誌之指示，
    並服從執行交通勤務之警察或依法令執行指揮交通及交通稽查任務人員之指揮。
    道路交通管理處罰條例第七條第一項、違反道路交通管理事件統一裁罰基準及處
    理細則第六條第一項、道路交通安全規則第九十條亦分別定有明文，再交通稽查
    可分為（一）、違規事實明確案件之稽查。（二）、駕駛行為或車輛狀況異常之
    稽查。（三）、易生交通事故時間、路段或車輛之稽查。（四）、為管制人車進
    出之稽查。（五）、因應重大事變及突發狀況之稽查等，並非只限於違規事實明
    確案件之稽查，本件原舉發之違規事項中有不服從指揮稽查，加速逃逸之情事，
    有舉發違反道路交通管理事件通知單在卷可稽，並經證人即舉發之警員吳忠政證
    明屬實，且違規人甲○○亦承認其有簽收在案，於原審亦稱被警追了七、八十公
    尺，則此部分之違規事實如已明確，汽車駕駛人甲○○如確無駕駛汽車違反道路
    交通管理處罰條例之行為，惟其如有不服從指揮稽查，加速逃逸之情形，是否無
    道路交通管理處罰條例第六十條第二項第一款之適用，亦不無研求之餘地，原裁
    定未予斟酌，即認違規人不罰，尚有未洽。抗告人之前揭抗告雖無理由，惟原裁
    定既有前揭之未洽，自應由本院將原裁定撤銷，發回原法院更為妥適之處理。
三、依道路交通管理處罰條例第八十九條，道路交通事件處理辦法第二十六條、刑事
    訴訟法第四百十三條前段，裁定如主文。
中      華      民      國    九十二    年    五        月    三十      日
                              臺灣高等法院交通法庭
                                  審判長法  官  陳  正  雄
                                        法  官  許  錦  印
                                        法  官  許  宗  和
右正本證明與原本無異。
不得再抗告。
                                        書記官  廖  艷  莉
中      華      民      國    九十二    年    六        月    二        日


司法院資訊處製作；財團法人民間司法改革基金會備份。
